臺灣高等法院刑事判決　　　　　　　　96年度上訴字第1935號
上　訴　人　臺灣臺北地方法院檢察署檢察官
被　　　告　子○○
　　　　　　　　　　聯絡處：台北市○○○路○段29號2樓
選任辯護人　謝宗翰　律師
被　　　告　乙○○
　　　　　　　　　　聯絡處：臺北市○○○路○段29號2樓
上二人共同
選任辯護人　王敬堯　律師
上列上訴人因被告等偽造文書等案件，不服臺灣臺北地方法院94
年度重訴字第69號，中華民國95年9月15日第一審判決（起訴案
號：臺灣臺北地方法院檢察署92年度偵續字第387號），提起上
訴，本院判決如下：
    主  文
上訴駁回。
    理  由
一、公訴意旨：
　　公訴意旨略以：彰庭建設有限公司（下稱彰庭公司）為清償
    積欠庚○○參與開發恆春甲○○○○○之顧問費與各項代墊
    費用，因而將該酒店坐落屏東縣車城鄉○○段第3-3、3-4、
    3-42、3-49至3-55、3-53、3-57、3-58及399等地號（共14
    筆土地，下稱丁○○○○）設定地上權與庚○○之胞姊丙○○○名下，彰庭公司股東寅○○於88年7 月間引薦新安育樂
    事業股份有限公司負責人即被告子○○與庚○○認識，庚○○邀被告子○○出資競標臺灣屏東地方法院公告拍賣丁○○○○之所有權，被告子○○前後於同年11月30日及89年3月2
    1日與庚○○簽訂合作契約書與協議書，並於89年2月22日匯
    款新台幣（下同）1450萬元，於同月23日及24日各交付面額
    為2000萬元及800萬元之臺灣銀行支票2紙予庚○○。而彰庭
    公司因短缺開發資金，被告子○○表明合作意願後，隨即於
    89年4月25日匯款7400萬元至飛爾思實業有限公司（下稱飛
    爾思公司）所開設第一商業銀行忠孝分行00000000000號帳
    戶，以示增資飛爾思公司，並將飛爾思公司部分股東權利轉
    讓與寅○○等人。詎被告子○○竟於89年6月初，與飛爾思
    公司會計即被告乙○○共同基於意圖為自己不法所有之犯意
    聯絡，利用被告乙○○保管飛爾思公司印章及存摺之便，盜
    領飛爾思公司所有上開第一銀行帳戶內之資金7400萬元，致
    飛爾思公司受有損害，因認被告二人均涉犯刑法216條、第2
    10條之行使偽造私文書及同法第335條第1項之侵占（起訴書
    認係該當刑法第342條之背信罪，公訴檢察官於95年8月30日
    言詞辯論時當庭予以變更起訴法條）罪嫌等語。
二、法律規定及判決例：
　　按犯罪事實應依證據認定之，無證據不得推定其犯罪事實；
    不能證明被告犯罪者，應諭知無罪之判決，刑事訴訟法第15
    4條第2項、第301條第1項分別定有明文。又事實之認定，應
    憑證據，如未能發現相當證據，或證據不足以證明，自不能
    以推測或擬制之方法，為裁判基礎；且認定犯罪事實所憑之
    證據，雖不以直接證據為限，間接證據亦包括在內，然而無
    論直接證據或間接證據，其為訴訟上之證明，須於通常一般
    之人均不致有所懷疑，而得確信其為真實之程度者，始得據
    為有罪之認定，倘其證明尚未達到此一程度，而有合理之懷
    疑存在而無從使事實審法院得有罪之確信時，即應由法院為
    諭知被告無罪之判決，亦經最高法院40年台上字第86號、76
    年度台上字第4986號著有判例意旨可資參照。再按告訴人之
    告訴，係以使被告受刑事訴追為目的，是其陳述是否與事實
    相符，仍應調查其他證據以資審認，最高法院52年台上字第
    1300號亦著有判例意旨可資參照。
三、起訴論據及被告之供述暨辯解：
　　公訴意旨認被告二人涉有上開犯行，無非以被告二人自陳確
    有領取該7400萬元之款項、證人卯○○與庚○○之證述、共
    同合作拍賣及經營不動產合作契約書、屏東地院87年度執字
    第2675號強執案件不動產附表、土地登記謄本、89年3月21
    日協議書、共同購買不動產協議書、飛爾思公司執照、變更
    登記表、董事股東名單、飛爾思公司於第一銀行之存摺等件
    為其論據。訊據被告二人堅決否認有何行使偽造私文書及侵
    占之犯行，被告子○○辯稱：伊確有與庚○○簽訂共同合作
    拍賣及經營不動產契約書、協議書，但法院終止拍賣後，庚○○並沒有還伊錢，庚○○說他有抵押權，還可以跟法院議
    價，並說下次拍賣時還用得到4300萬元保證金，還可以有優
    先購買權，7400萬元是借款，不是投資或入股股款，股東名
    冊變更乙事伊不知道，伊所投資的是皇榮公司，但後來皇榮
    公司並沒有成立，是庚○○設的騙局等語。被告乙○○則辯
    稱：伊是被告子○○之秘書，不是飛爾思公司的會計，起訴
    書記載有誤，提款密碼是庚○○跟伊講的，所以才能提領等
    語。
四、本院之判斷：
  (一)程序部分（有關抗辯再議之聲請不合法部分）：
    被告於原審辯稱：本件經公訴人於91年12月12日對被告子○○、乙○○為不起訴處分後，告訴人飛爾思公司聲請再議，
    經發回續查後，檢察官始提起公訴，然飛爾思公司登記負責
    人卯○○已表明庚○○才是該公司之實際負責人，伊並不知
    悉有再議之聲請，且庚○○已於89年6月5日將其所有飛爾思
    公司股權轉讓與壬○○，本件起訴係不合法云云。惟查：飛
    爾思公司係於85年1月24日核准設立，原定資本額為2600萬
    元，董事長為曾明德，同年9月24日因股東出資轉讓（原8名
    股東全數退股，改由庚○○等人為股東）、變更所營事業及
    公司遷址，而申請變更登記，並改推辛○○為董事長，其後
    於89年5月26日又申請變更負責人為卯○○，並辦理增資740
    0萬元，其中被告子○○及其家屬共5人計出資5千萬元，董
    事長卯○○出資1千萬元，原股東庚○○則辦理退股，並於
    89年6月19日完成變更登記，業據本院向臺北市商業管理處
    調取飛爾思公司案卷，核閱屬實，則卯○○於告訴及聲請再
    議當時為飛爾思公司之登記代表人乙節，顯無疑義。又參據
    證人卯○○於原審結證：「（飛爾思公司你投資多少錢？）
    我的資金是庚○○出的，當初庚○○跟我說資金由他來幫我
    出，因為我對經營公司的事情是外行；（飛爾思公司實際由
    何人經營？）實際都是庚○○在經營；（飛爾思公司對外之
    行為都是由何人負責？）都是由庚○○負責；（本件提起再
    議你是否知道？）我不清楚再議的事情，但我有向庚○○提
    起過，因為我當時看飛爾思公司股東名冊有我的名字，庚○○有告訴過我有人從公司存款簿領走7400萬元，我就跟庚○○說這7400萬元你有無答應讓別人領走，庚○○沒有表示什
    麼，這7400萬元是庚○○與子○○之間為了買半島酒店的事
    情，我當時完全不知道，我是在錢被領走後才聽庚○○說，
    這錢原本是存在飛爾思公司存款簿中的錢，我告訴庚○○錢
    被人領走了應該要去瞭解原因」之情（見原審卷(二)第95至97
    頁）。可知庚○○既一直為飛爾思公司之實際經營及對外負
    責之人，顯見公司名義負責人卯○○將個人及公司印章交予
    庚○○時，已有概括授權庚○○為飛爾思公司為一切事務之
    權，兼以被告二人將飛爾思公司所有上開銀行帳戶內7400萬
    元領走後，卯○○要求庚○○應加以瞭解，亦可見卯○○有
    默示庚○○聲請再議之權限。另依證人壬○○於原審交互詰
    問所證述：「（提示90年度偵字第21212號卷第9頁反面，這
    份股份轉讓同意書是否你簽名的？）對；（簽這張同意書是
    何意思？）那是庚○○要我們投資半島酒店，我有投資1350
    萬元，庚○○說一股2700萬元；（你投資的錢有無拿回來？
    ）有，後來沒有投資成，庚○○還我500萬，後來我有告他
    ，因為他還欠我850萬元」之情（見原審卷(二)第94頁），足
    見雙方事後因無法履行契約條件，已合意解除該股權轉讓合
    約並返還款項，則庚○○事後於92年間以飛爾思公司負責人
    卯○○名義提起本件再議，即屬有據。綜上，本件飛爾思公
    司聲請再議合乎法定程式，檢察官據以提起公訴於法無違，
    被告所辯尚非可採。
  (二)有關被告是否該當行使偽造私文書及侵占罪之實體部分：
  　1.公訴意旨之誤解：
      查彰庭公司為清償積欠庚○○參與開發恆春甲○○○○○
      之顧問費與各項代墊費用，曾再將該酒店座落之係爭土地
      設定戊○○○○○○予庚○○之胞姊丙○○○名下，嗣彰
      庭公司因資金週轉不靈，其債權人即抵押權人「華南商業
      銀行股份有限公司」聲請拍賣抵押物即係爭土地，並以丙○○○之地上權係設定在抵押權之後，對抵押權之實行有
      影響為由，請求除去前揭地上權。適被告子○○經由寅○○之引薦與庚○○認識，庚○○乃邀被告子○○出資競標
      臺灣屏東地方法院公告拍賣丁○○○○之所有權，被告子
      ○○因欲買下係爭土地，以投資經營甲○○○○○，遂前
      後於88年11月30日及89年3月21日與庚○○簽訂合作契約
      書與協議書，協議書第4款並載明：「甲乙雙方同意若不
      出售前開不動產予其他人，亦可共同投資已成立公司或新
      設公司，以持有該不動產。對於公司投資細節，於前開不
      動產交易完成後，雙方另行協商……」等語。此有共同合
      作拍賣及經營不動產合作契約書、屏東地院87年度執字第
      2675號強執案件不動產附表、土地登記謄本、協議書、共
      同購買不動產協議書、支票及存證信函等件在卷可稽（見
      原審卷(一)第228至245頁）。顯見當初與被告子○○洽談合
      作協議之人係飛爾思公司實際負責人庚○○，而非彰庭公
      司，則公訴意旨認：彰庭公司因短缺開發資金，遂與被告
      子○○合作增資飛爾思公司，並將飛爾思公司部分股東權
      利轉讓與寅○○等人，即有誤會。又被告乙○○係新安育
      樂事業股份有限公司之秘書，並非飛爾思公司會計等情，
      亦據被告乙○○敘明，證人庚○○證述屬實（見本院卷第
      46頁反面、原審卷(二)第120頁），則公訴意旨認被告乙○○係飛爾思公司會計乙節，亦顯有誤。
  　2.被告子○○存入飛爾思公司帳戶之7400萬元究係借款或出
      資？
      (1)被告子○○確於89年4月25日以自己及家人名義匯款7,4
        00萬元至飛爾思公司所有上開帳戶等情，亦有臺北銀行
        入戶電匯回條7紙及存摺影本在卷可稽（見89年度偵字
        第14708號卷第302-307頁），又查被告子○○存入飛爾
      　思公司帳戶之7400萬元係被告子○○貸借予庚○○，且
        提供自己及妻兒充當人頭股東，目的乃為先以形式方式
        ，幫助飛爾思公司虛偽增資，俾供主管單位驗資通過，
        以便將來標購得系爭土地後，迅速更名為皇榮公司以控
        管經營甲○○○○○乙節，已據被告子○○於偵查中供
      　稱：89年3月間因為要投資半島酒店，所以伊要庚○○
        另外成立一家公司來控管，庚○○向伊說，要成立另一
        家公司比較慢，就直接以飛爾思公司來控管，並答應將
        該公司更名，所以伊才加入……；當初飛爾思公司要增
        資到1億，欠7400萬元，庚○○要伊先將7400萬元存入
        飛爾思公司的帳戶，將來要給經濟部驗資用的，當時庚○○（人）還寫了一張驗資的流程給伊，伊之前已提出
        ，庚○○並答應要支付這7400萬元的利息給伊（見偵字
        14708號卷第353頁反面、371頁反面）等語。核與協議
        書第4款記載：「甲乙雙方同意若不出售前開不動產予
      　其他人，亦可共同投資已成立公司或新設公司，以持有
        該不動產。對於公司投資細節，於前開不動產交易完成
        後，雙方另行協商……」等語；及卷附被告子○○提出
        之飛爾思公司內部簽條（按：此為庚○○親筆書寫，以
      　便向被告子○○說明增資事宜，業據庚○○於原審證述
        屬實，見原審卷(二)第123頁），其上所載飛爾思公司增
        資為1億元之資金流程圖顯示，內容欄記載：「驗資（
        2~3WS）（息支付陳先生）」、結果欄記載：「（陳r）
        已支0.43+0.74＝1.17」、「還款3.李洪還款予陳r：0.
        4.+0.98＝1.41」等字樣（亦即談及利息支付、還款與
        被告子○○等字樣）；暨前述庚○○於89年6月日與壬○○簽訂己○○○○○○中，合約書立約人欄載明「乙
        方：皇榮公司（原飛爾思公司）」之字樣，情節相符，
        自堪信實。
      (2)雖庚○○於原審表示被告子○○所匯入飛爾思公司之74
        00萬元中，其中5000萬元是被告子○○之出資，其餘24
        00萬元係伊向被告子○○所借款項，加上飛爾思公司原
        先之資本額2600萬元，雙方各佔50%股份，以便共同出
        資而增資飛爾思公司資本額至1億元云云。惟查：證
      　人即被告子○○之妻癸○○○於原審已證稱：「另外庚○○也曾經跟我們借款7400萬元，秘書乙○○告訴庚○○與寅○○說，你向我們公司借了那麼多錢，也沒有借
        據，庚○○就說沒關係，我可以將存款簿與印章交給你
        ，這是89年4月25日在我們公司臺北市○○○路○段29號
        2樓辦公室，當場交付存摺與印章給秘書乙○○」等語
        ；證人庚○○亦坦承存摺與印章確係其所交付無訛（見
        原審卷(二)第92、120頁）。茍其中5000萬元果係被告子
      　○○之出資，則庚○○豈有隨即將飛爾思公司驗資所使
        用之第一商業銀行忠孝分行帳號000-00-000000號內有
        增資金額7400萬元之存款簿及印鑑章均交由被告子○○
        之秘書乙○○保管之理？（按：公訴意旨先誤認被告乙○○係飛爾思公司會計，進而推論被告子○○與之勾結
        ，利用乙○○保管飛爾思公司印章及存摺之便，盜領飛
        爾思公司所有上開第一銀行帳戶內之資金7400萬元，顯
        與事實出入甚鉅，所持立論，自不足採）。再者，飛
      　爾思公司增資股東卯○○、楊蕙儒、寅○○（登記出資
        分別為1000萬元、1000萬元、400萬元）3人實際均並未
        出資，亦為證人庚○○所坦承（見原審卷(二)第123頁）
        ，證人寅○○甚至於偵查中證稱：其並未同意或授權任
        何人，使用其名義加入飛爾思公司股東，其僅於被告子
        ○○與庚○○簽約擔任見證人時，曾把身分證影本交給
        庚○○等語（見偵字14708號偵卷第354頁反面至355頁
        ）；證人卯○○於本院審理時亦證稱：伊沒有實際出資
        ，公司成立以後，看到股東名冊，伊才知道是飛爾思公
        司的股東等語（見本院卷第58頁反面），足見所謂增資
        乙案，僅係形式作業，並非實質為之。況證人庚○○
      　既為告訴人飛爾思公司之實際負責人，亦係實際上聲請
        再議，使被告遭受起訴之人，本以使被告二人受刑事訴
        追為目的，且其於原審審理時復結證：「（為何你的26
        00萬沒有在第一銀行戶頭裡？）因為子○○知道飛爾思
        公司是沒有這2600萬元資本額，所以我不必匯款進去」
        等情（見原審卷(二)第121頁），則在飛爾思公司實際上
        並無2600萬元股款之情況下，亦即庚○○從頭到尾並未
        出資一毛錢之情況下，衡情被告子○○即不可能同意自
        己出資7400萬元，卻於辦理增資後與庚○○各占飛爾思
        公司各50%之股份，顯見證人庚○○上開所稱7400萬元
        ，其中5000萬元係被告子○○之出資，其係向被告子○○借款2400萬元，加上飛爾思公司原先之資本額2600萬
        元，雙方各佔50%股份云云，顯屬虛言。
  　3.提款7400萬元前被告乙○○曾向庚○○詢問密碼：
      被告乙○○於原審供稱：「我當時跟庚○○說要將7400萬
      元還我，因為那是他跟我們的借款〈指借貸以供主管機關
      驗資〉，我跟他說借款時間太久沒有還，錢要轉回來，我
      問他密碼，他也告訴我……」（見原審卷(二)第126頁）。
      而證人庚○○於原審亦證實：「（乙○○去提領7400萬元
      有無向你問密碼？）她有問過我，我也告訴過她」（見原
      審卷(二)第124頁），且於偵查中亦供稱：伊第1次告訴子○○密碼為33122，乙○○第1次無法領得7400萬元後，子○○有再向他詢問正確密碼，伊告訴的新密碼是88392（見
      偵字14708號卷第252頁反面），足見被告乙○○上開所述
      非虛，又飛爾思公司名義負責人卯○○將個人及公司印章
      交予庚○○時，已有概括授權庚○○為飛爾思公司為一切
    　事務之權，兼以被告二人將飛爾思公司所有上開銀行帳戶
      內7400萬元領走後，卯○○要求庚○○應加以瞭解，亦可
      見卯○○有默示庚○○處分該存款之權限，則上開第一銀
      行存摺與印章既係飛爾思公司實際負責人庚○○所交付，
　　　且於提款前復告知密碼，顯同意被告子○○、乙○○領取
  　　該帳戶內之款項，被告二人即無行使偽造私文書之犯意可
    　言，況被告二人究竟行使何偽造私文書？亦未見公訴人於
      起訴書中敘明，並指出此部份立論之證據或證明之方法。
      另被告子○○為幫助飛爾思公司形式虛偽增資，確於89年
      4月25日以自己及家人名義匯款7400萬元至飛爾思公司所
      有上開帳戶等情，亦有臺北銀行入戶電匯回條7紙及存摺
      影本在卷可稽（見偵字14708號卷第302至307頁）。該74
      00萬元既為被告子○○以自己及家人所匯入後，由被告子
      ○○指示被告乙○○予以提領，亦難認有為自己或第三人
      不法所有之意圖，而侵占自己所持有他人之物之犯行。至
      於庚○○事後雖稱：被告乙○○當初向伊要密碼時，係表
      示要將存摺內的錢提領出來，以便開立台支辦理法院拍賣
      事宜，伊並未同意被告子○○將7400萬元取回云云（按：
      此益證明7400萬元，並非被告子○○對飛爾思實業有限公
      司之增資出資，否則豈有出資後，仍可挪於他用）。惟查
      ，被告子○○以自己及家人名義匯款7400萬元至飛爾思公
  　　司之時間為89年4月25日，而彰庭建設於89年4月19日即對
    　李洪惠蘭欲以其所設定之戊○○○○○○分配拍賣金額，
      聲明異議，強制執行已非投標拍賣階段；又關於7400萬元
  　　，係庚○○向被告子○○借貸以供主管機關驗資所用，已
    　如前述，庚○○所述已有不實，又關於告知密碼乙事，庚○○於偵訊時原指稱：「真正密碼我和乙○○均不知道，
      當時是我問辛○○」云云（見偵字14708號卷第383頁），
      然辛○○於偵訊時則證稱：「（密碼是你告訴子○○？）
      沒有；（你知道密碼？）不知道；（原任飛爾思負責人？
      ）是，我不是實際負責人，實際業務由庚○○負責」（見
      偵續字387號卷(二)第213頁），則此部份所述亦有不實，則
      庚○○所稱提領7400萬元以便開立台支辦理法院拍賣事宜
      ，顯非實情，委無足採。
五、綜上所述，被告子○○、乙○○向庚○○詢問密碼後將自己
    原先所匯入飛爾思公司帳戶之款項加以提領，即無行使偽造
    私文書之犯意，亦無侵占犯行，核屬民事糾葛之問題。此外
　　，本院復查無其他積極證據，足認被告二人確有涉犯刑法21
  　6條、第210條行使偽造私文書及同法第335條第1項侵占之犯
    行，則揆諸前揭規定及判例意旨所示，既不能證明被告二人
    犯罪，自應為被告二人均無罪之諭知。
六、維持原判決及駁回上訴之理由：
    原審以被告之犯罪不能證明而為被告無罪之判決，經核其認
    事用法均無不合。檢察官上訴意旨徒就7400萬元是否為增資
    款乙節為爭執，而以：「(1)原審既認定被告子○○出資參與
    系爭土地之開發案，卻又認為此開發案所增資成立之皇榮公
    司之增資額，被告子○○僅系借款於證人庚○○，顯與常理
    有悖；(2)若7400萬元真如原審認定僅係單純借款，被告子○○及其子陳彥勵、丑○○，又何須提供身分證、印章及本人
    之簽名，而登記成為飛爾思公司之股東？(3)依卷附之飛爾思
    公司內部簽呈上所載，就被告子○○之7400萬元部分，記載
    項目為「增資金額」，更足徵被告子○○之出資係股金而非
    借款，而該簽呈上所記載之「驗資（息支付陳先生）」等字
    樣，證人庚○○亦證稱：子○○匯入的7400萬中，其中5000
    萬元是被告子○○之出資，其餘2400萬元係向被告子○○所
    借款項，故2400萬元代墊款，這以後結算後要記付利息，核
    與證人庚○○所稱之雙方出資模式相符，原審僅以上開「息
    付陳先生」等字樣，而遽以推論被告子○○所稱7400萬元係
    借支，似嫌速斷云云」為由，指摘原判決不當，難認為有理
    由（此部份詳參上述四(二)2.所論），應予駁回。
七、適用法律：
據上論斷，應依刑事訴訟法第368條，判決如主文。
本案經檢察官林邦樑到庭執行職務。
中　　華　　民　　國　　96　　年　　7 　　月　　27　　日
　　　　　　　　　刑事第十八庭審判長法　官  溫耀源
　　　　　　　　　　　　　　　　　  法　官  陳健順
　　　　　　　　　　　　　　　　　  法　官  邱同印
以上正本證明與原本無異。
如不服本判決，應於收受送達後十日內向本院提出上訴書狀，其
未敘述上訴之理由者並得於提起上訴後十日內向本院補提理由書
（均須按他造當事人之人數附繕本）。
                                    書記官  莊昭樹
中　　華　　民　　國　　96　　年　　7 　　月　　27　　日
